【裁判字號】    97,訴,6256
【裁判日期】    981028
【裁判案由】    第三人異議之訴
【裁判全文】
臺灣臺北地方法院民事判決              97年度訴字第6256號
原      告  己○○
                      7樓
被      告  富邦資產管理股份有限公司
法定代理人  陳紹興
訴訟代理人  賴盛星律師
複  代理人  劉淑琴律師
追  加被告  台灣銀行股份有限公司
法定代理人  丁○○
訴訟代理人  丙○○
複  代理人  乙○○
上列當事人間請求第三人異議之訴事件，本院於民國98年10月14
日言詞辯論終結，判決如下：
    主  文
原告之訴駁回。
訴訟費用由原告負擔。
    事實及理由
壹、程序部分：
一、按訴狀送達後，原告不得將原訴變更或追加他訴，但有下列
    各款情形之一者，不在此限：(二)請求之基礎事實同一者。(三)
    擴張或減縮應受判決事項之聲明，民事訴訟法第255條第1項
    第2款、第3款定有明文。本件原告原起訴聲明請求：「貴院
    95年度執字第16390號被告與庚○○間等清償債務強制執行
    事件，就原告（受益人）因信託關係所保障之信託財產，查
    封程序予以撤銷」，嗣於民國98年3月23日具狀追加台灣銀
    行股份有限公司（下稱台灣銀行）為被告，並於98年4月3日
    追加訴之聲明為：「請求確認戊○○與庚○○間信託關係存
    在，系爭不動產（門牌號碼：台北市中山區○○○路○段25
    8 巷20號7樓與頂樓增建物及其坐落基地）為信託財產且原
    告為該信託關係之信託受益人」，核原告追加當事人且追加
    訴之聲明，與上開法條意旨相符，應予准許，合先敘明。
二、被告富邦資產管理股份有限公司（下稱富邦公司）法定代理
    人於起訴時為甲○○，繼於本院審理期間變更為陳紹興，業
    經聲請承受訴訟在卷可佐，經核無不合，應予准許。
三、被告富邦公司未於最後言詞辯論期日到場，核無民事訴訟法
    第386條各款所列情形，爰依原告之聲請，由其一造辯論而
    為判決。
貳、實體部分：
一、原告主張：門牌號碼台北市中山區○○○路○段258巷20 號
    7樓與頂樓增建物及其坐落基地（下稱系爭房地）雖登記為
    原告之父庚○○所有，然其係因原告之父母於85年間分居，
    約定由父親庚○○負責照顧原告，然因庚○○財力狀況不佳
    又無固定住所，原告之母戊○○遂與庚○○成立信託之合意
    ，由戊○○出資購置系爭房地，登記於庚○○名下，由庚○
    ○管理系爭房地，以該房地出租之收益作為原告之撫育經費
    ，待原告成年後復移轉登記於原告名下，亦即原告為系爭信
    託契約之受益人，依信託法第12條第1項規定，系爭信財產
    不得強制執行，然被告富邦公司竟於95年3月間向鈞院聲請
    對債務人庚○○名下之系爭房地為強制執行（案號：本院95
    年度執字第16390號）。另被告台灣銀行亦聲請併案強制執
    行。爰依信託法第12條第2項規定，提起第三人異議之訴等
    語。並聲明：(一)確認戊○○與庚○○間就系爭房地有信託關
    係存在，且原告為該信託關係之信託受益人。(二)本院95年度
    執字第16390號強制執行事件，就原告為信託受益人之信託
    財產即門牌號碼：台北市中山區○○○路○段258巷20號7樓
    與頂樓增建物及其坐落基地所為之執行程序應予撤銷。
二、被告部分：
  (一)被告富邦公司答辯稱：
    訴外人庚○○與楊雲敏等11人因返還消費借貸款事件經法院
    判決應連帶給付台北銀行22,122,147元及利息及違約金，嗣
    因台北銀行與富邦銀行合併，前開債權由合併後之存續公司
    台北富邦銀行承受，台北富邦銀行於93年12月間將前開債權
    讓與予被告，被告於95年3月間就庚○○名下所有系爭不動
    產及其坐落基地向鈞院聲請強制執行。因系爭房地之土地及
    建物謄本僅記載庚○○於88年3月11日取得系爭房地，登記
    原因為「買賣」，被告自得主張系爭房地為庚○○所有，復
    以系爭房地並未有信託登記，且原告並未證明庚○○與戊○
    ○間就系爭房屋確有信託合意，原告主張其為信託契約之受
    益人，並以此身份提起異議之訴實無理由。且縱使戊○○與
    庚○○間有信託契約關係，然在戊○○終止信託契約關係前
    ，系爭房地仍為庚○○所有，故在受託人庚○○將受託財產
    移還信託人以前，尚不能謂庚○○非法律上之所有權人，或
    該受託之財產仍為庚○○所有。是被告以庚○○為債務人對
    系爭房地為強制執行，原告即無足以排除強制執行之權利等
    語，並聲明：原告之訴駁回。
  (二)被告台灣銀行答辯稱：否認戊○○與庚○○就系爭房地存有
    信託合意，原告亦非該房地之信託受益人，且依土地法第43
    條、信託法第4條第1項規定，房地非經信託登記，不得對抗
    第三人。系爭房地於謄本上登記之所有權人為庚○○，且取
    得原因登記為買賣，非以信託契約為所有權移轉原因，且亦
    未辦理信託登記，是被告信賴登記之公信力，以庚○○為債
    務人就系爭房地聲請強制執行，於法並無不合。從而，原告
    既非系爭房地之所有權人或受益人，自無足以撤銷查封程序
    之權利等語，並聲明：原告之訴駁回。
三、不爭執之事項
  (一)被告富邦公司於95年3月間向本院民事執行處聲請執行庚○
    ○名下之系爭房屋，經該處以95年度執字第16390號受理後
    ，被告台灣銀行亦就系爭房地聲請強制執行，並併入上開執
    行程序辦裡，本院執行處於94年6月13日函請台北市中山地
    政事務所就系爭房地辦理查封登記，並於當日辦妥登記。復
    於96年1月17日至現場查封系爭房地。
  (二)系爭房地依據土地、建物謄本所記載，係於88年2月1日以「
    買賣」原因申請登記，並於同年3月1日登記完成，由庚○○
    取得所有權，且未有信託登記。
四、得心證之理由
    按當事人主張有利於己之事實者，就其事實有舉證之責任，
    民事訴訟法第277條前段定有明文。次按，本件被告係對原
    告之父庚○○取得執行名義，故強制執行之客體應以庚○○
    之責任財產為限，原告雖主張系爭執行程序所查封之系爭不
    動產為其母戊○○所有，僅信託登記於庚○○名下，且以原
    告為該信託契約之受益人，其對於執行標的物有排除執行之
    權利等情，為被告所否認，並以前詞置辯，故本件之主要爭
    點即在原告是否為系爭房地之信託受益人，而足以排除被告
    強制執行之聲請。現就本件爭點析述如下：
  (一)按稱信託者，謂委託人將財產權移轉或為其他處分，使受託
    人依信託本旨，為受益人之利益或為特定之目的，管理或處
    分信託財產之關係。信託法第1條定有明文。是所謂信託，
    為自己或第三人利益，以一定財產為信託財產移轉與受託人
    管理處分，以達成之經濟上或社會上目的之行為（最高法院
    87年度台上字第2697號判決意旨參照）。則信託關係之成立
    ，必須委託人與受託人間有信託之合意，且委託人基於特定
    之信託目的，將財產權移轉或為其他處分，使受託人積極管
    理、處分受託財產，始足當之。
  (二)原告主張系爭房地係由戊○○出資買受，僅信託登記於庚○
    ○名下，實際上系爭房地之所有權人為戊○○所有等情，雖
    據其提出房地買賣契約書、繳款簽認備忘錄、支票、第一銀
    行存摺影本等影本在卷（見本院卷第8至16頁）為證，然依
    我國社會常情，配偶出資購買房地而登記他方名下之情形所
    在多有，或贈與、或借名登記不一而足，尚難以配偶之一方
    出資購買而將其登記於他方名下之現況，遽認配偶雙方間有
    信託關係存在，是原告應就戊○○與庚○○購買系爭房屋之
    時確有達成信託合意之事實進舉證之責。查：證人戊○○證
    稱：「（為何要以庚○○的名義購買？）因為原告與他爸爸
    在外面，沒有定居，我想要給個房屋給我女兒，但是她年紀
    太小，而我自己又有二間房屋，所以才會登記在庚○○的名
    下，要他照顧原告。」、「（購買系爭房屋後如何使用系爭
    房屋？）房屋的管理是由庚○○管理，系爭房屋租金是匯入
    我的帳戶，是繳貸款用。當初買系爭房屋是用我另外二間房
    屋去設定抵押貸款，目前都尚未還清，目前系爭房屋貸款尚
    未繳清。連同另外二間房屋的房貸，我每個月清償貸款目前
    約12萬元。」、「系爭房屋隔成八間，壹個月的租金五、六
    萬元。剛剛提到的20萬是包括我其他房屋。」等語，可知戊
    ○○購買系爭房屋係為供與其夫同住之女兒即原告居住使用
    ，惟因考量其名下已另有兩間房子，而基於夫妻間之信任關
    係，借用其夫庚○○之名義登記為所有權人，是難認其購買
    系爭房屋之初，係授與庚○○為籌措原告生活費之經濟上目
    的而為管理處分之權限，而與庚○○成信託之合意，由庚○
    ○向他人購買系爭房地並登記為其所有來管理。又參諸戊○
    ○所證述其給付與原告生活費之情形：「（證人何時分居？
    ）大約85年」、「（分居時有無約定原告生活費由何人負擔
    ？我們是協議原告的生活費是我要負擔。買系爭房屋之前我
    也有給原告生活費。」、「（壹個月給原告多少錢？）沒有
    固定多久給一次，早期原告在台中上課，我是直接匯入原告
    的帳戶。開學的時候會給比較多，平常原告需要我就會給她
    。」等語，及戊○○前述租金係承租人直接匯至其帳戶以清
    償貸款乙情，可知戊○○於購屋前本有給付原告生活費，再
    參以前述戊○○購買系爭不動產僅係使原告與其父有固定住
    所乙情，自難以嗣後庚○○將該屋分租他人以墊付其妻戊○
    ○貸款之理財方式及戊○○繼續給付原告生活費之事實，反
    推戊○○其與庚○○於購屋之初，有前述之信託合意存在。
  (三)況按房地物權依法律行為而取得者，非經登記不生效力，而
    依土地法所為之登記有絕對真實之公信力，以應登記或註冊
    之財產權為信託者，非經信託登記，不得對抗第三人。民法
    第75條、土地法第43條及信託法第4條第1項分別定有明文。
    。依係爭房地之登記簿謄本記載，移轉原因係買賣，買賣係
    法律行為，是庚○○因登記已取得系爭房地之所有權，又其
    在88年購買系爭房地係於85年1月26日信託法公佈施行後，
    則衡情，庚○○自七十多年起已分別積欠被告富邦公司、台
    灣銀行各數千萬元之債務迄今尚未清償，如其與戊○○確有
    信託關係存在，豈會未依信託法之規定辦理登記，而甘冒債
    權人對該房地聲請強制執行拍賣之風險。再者，倘戊○○與
    庚○○間確實存有信託關係，對於庚○○非系爭房地之所有
    權人應知之甚詳，然於系爭執行程序中，債務人庚○○於本
    院至現場查封履堪時，並未表示其係信託關係之受託人，系
    爭房地地非其所有，嗣後亦未見庚○○或戊○○具狀聲明異
    議，業據本院調閱上開執行卷宗查明屬實，自應認被告抗辯
    原告係臨訟編撰戊○○與庚○○間存有信託關係，以妨礙執
    行程序之進行為可採。
  (四)末按，受託人之債權人對於信託財產不得聲請強制執行，受
    託人之債權人違反此項規定者，委託人、受益人或受託人得
    於強制執行程序終結前，向執行法院對債權人提起異議之訴
    。信託法第12條第1、2項定有明文。然按，以應登記或註冊
    之財產權為信託者，非經信託登記，不得對抗第三人。信託
    法第4條第1項亦定有明文。準此，於信託法公布生效後，以
    應登記或註冊之財產權為信託者，不論其信託關係成立於信
    託法生效前或生效後，均應依照信託法之規定辦理信託登記
    ，始能對抗第三人。戊○○與庚○○間就系爭房地並無信託
    關係存在，已如前述，是縱認原告前揭主張屬實，然如前所
    述，系爭房地並未為信託登記，自不得對抗第三人即被告富
    邦公司、台灣銀行，而主張有信託法第12條之適用。原告雖
    又主張信託法第4條立法理由，信託登記目的在保護交易安
    全，因庚○○就系爭房屋並未與被告有任何交易關係，故被
    告並無受信託法第4條保護之必要云云，然觀諸信託法第4條
    立法理由謂：「信託成立後，信託財產即具獨立性，為保護
    交易安全，宜有公示制度。爰於本條第一項規定，以依法應
    登記或註冊之財產權作為信託財產時，非經辦理信託登記，
    不得對抗第三人，以兼顧受益人及第三人之權益，其因第九
    條之規定而取得之信託財產，仍應依本條有關公示之規定辦
    理信託登記。」可知，該條文係強調信託財產應有登記之公
    示制度以保護第三人權益，並未限制第三人需與財產所有人
    間需有交易關係始受信託財產登記公示制度之保護，是原告
    上開主張尚不足採。
五、綜上所述，原告並不能舉證證明戊○○、庚○○間有以系爭
    房地為信託財產，並以原告為受益人之合意，而有信託關係
    存在。從而，原告請求確認明戊○○、庚○○間就系爭房地
    有信託合意存在，及原告系爭信託契約之受益人，並依信託
    法第12條第2項規定，請求將本院95年度執字第16390號強制
    執行事件予以撤銷，為無理由，應予駁回。
六、本件事證已臻明確，兩造其餘主張、陳述及所提證據，經審
    酌與本院前揭判斷不生影響，毋庸再予審酌，併此敘明。
七、訴訟費用負擔之依據：民事訴訟法第78條。
中    華    民    國    98    年    10    月    28    日
                民事第五庭    審判長法  官  薛中興
                                    法  官  高偉文
                                    法  官  莊書雯
以上正本係照原本作成
如對本判決上訴，須於判決送達後20日內向本院提出上訴狀
中    華    民    國    98    年    10    月    28    日
                                    書記官  謝梅琴


司法院資訊處製作；財團法人民間司法改革基金會備份。
